【裁判字號】    98,訴,341
【裁判日期】    990318
【裁判案由】    返還不當得利等
【裁判全文】
臺灣士林地方法院民事判決               98年度訴字第341號
原      告  甲○○
            乙○○
共      同  陳孟秀律師
訴訟代理人  蔡文彬律師
複代理人    丁○○
被      告  星空夜語藝術有限公司
法定代理人  丙○○
訴訟代理人  何春源律師
上列當事人間請求返還不當得利等事件，本院於民國99年2 月24
日言詞辯論終結，判決如下：
    主  文
被告應給付原告新臺幣肆拾捌萬元，及自民國九十七年十一月十
一日起至清償日止，按年息百分之五計算之利息。
被告應返還原告如附件二所示之借據及本票。
訴訟費用由被告負擔。
本判決第一項於原告以新臺幣柒拾萬元供擔保後，得假執行，但
被告得以新臺幣貳佰零捌萬元為原告預供擔保，免為假執行。
    事實及理由
一、原告起訴主張：被告星空夜語藝術有限公司（以下簡稱被告
    公司）係以室內設計星空彩繪為業，原告因偶然看見被告公
    司廣告彩繪成品，欲向被告公司探詢學習方式，乃依廣告上
    所載電話號碼主動聯絡被告公司，由被告公司所屬人員即畫
    師王瑞基所接聽，其即以保證班教學，繳費後一定會教到會
    為止，且學成後即當然成為被告公司的畫師，公司每個月會
    分案給所屬的畫師，每個月至少有兩個以上的案件，收費是
    以一場3 坪新臺幣（下同）48,000元為準，畫星座再加收4,
    000 元，收入穩定等言語之詐術，向原告甲○○遊說，原告
    甲○○因陷於誤信，認此屬創業良機，乃偕同原告乙○○與
    王瑞基見面，雙方約定由被告公司依附件一所示的學習項目
    教授原告甲○○，並於學成後聘原告甲○○為被告公司之畫
    師，由被告定期轉介案子交予原告甲○○承作，原告甲○○
    則須支付被告公司學費480,000 元（以下簡稱系爭契約）。
    原告當場交予王瑞基10,000元，且嗣由原告乙○○分別於96
    年2 月16日匯款280,000 元、96年5 月7 日匯款190,000 元
    共計470,000 元至被告公司（以下簡稱系爭學費）。惟王瑞
    基又以顏料一瓶美金1,000 元，而星空彩繪時需要專用的夜
    光檯燈照明，需要2,000 元，每件案子的報酬，被告公司還
    需抽20% ，每年須繳納100,000 元的會費給被告公司，始能
    自行營業。並以原告係男女朋友關係，怕原告甲○○會將所
    學私下傳授原告乙○○，要求原告乙○○亦須加入系爭契約
    ，否則將不授課，以及學費已經漲價等理由，要求原告另須
    支付1,600,000 元。為讓原告甲○○遂其達成學習目的，故
    由原告乙○○以其名義分別開立如附件二所示面額均為320,
    000 元之本票5 紙及載有原告向被告借1,600,000 元之借據
    1 紙交付被告公司（以下簡稱系爭本票及借據）。詎被告於
    收取系爭學費、本票及借據後，僅派由王瑞基於96年8 月在
    原告乙○○家中教原告各畫了一些分散的星星後，歷時僅約
    2 小時，此後又分別在臺北市○○路、板橋小巨蛋附近觀看
    王瑞基至客戶家施工，每次亦僅約一個鐘頭後，即未再教授
    ，原告公司亦未介紹案件讓原告施作，屢經催請，被告均置
    之不理，原告始知受騙。分別以電話及信函通知王瑞基及原
    告公司，表示以其受詐欺為由而撤銷上揭願意向被告學習及
    成為畫師的意思表示，並同時為系爭契約之解除，要求返還
    系爭學費、本票及借據，惟分別為王瑞基及被告所拒絕。為
    此，基於不當得利法律關係及民法第259 條之規定，聲明請
    求：(一)被告應返還原告系爭學費及自起訴狀繕本送達之翌日
    起至清償日止，按年息5%計算之利息；(二)被告應返還原告乙
    ○○系爭本票及借據；(三)並願供擔保請求宣告假執行。
二、被告則以：原告對系爭契約內容業已詳盡閱覽、並無異議，
    並已看過被告星空樣品屋，對星空彩繪技術確認價值確達2,
    080,000 元，且於技術轉移後，才簽定系爭契約，被告並無
    對原告施以詐術或脅迫。原告本意應係在學習星空彩繪技術
    轉移完成，為不付技術轉移費，始否認被告有轉移技術之行
    為，並遲於事發一年後始提起本訴，被告既已履約，原告的
    解約亦無理由等語資為抗辯，並聲明：(一)駁回原告之訴；(二)
    如受不利判決請准提供擔保免假執行。
三、本院得心證之理由：原告主張被告業已基於系爭契約收受系
    爭學費、本票及借據，且被告教授的課程為一堂課、二次見
    習等情，業經原告提出借款契約書（本院97年度士簡調字第
    729 號卷宗第14~17 頁，以下簡稱調解卷）、台新銀行存摺
    （調解卷第18~19 頁、第20～21頁）為證，被告對於上開事
    實均不爭執，且有被告所提出系爭本票及借據之影本可資憑
    佐，堪認屬實。是本件的爭點在於：(一)系爭契約的內容為何
    ？(二)系爭契約是否因原告遭被告詐欺，或具有得解除契約之
    事由，而為原告的撤銷意思表示或解除契約而失其效力？茲
    分述如下：
（一）系爭契約之內容：
   1、按當事人互相表示意思一致者，無論其為明示或默示，契
      約即為成立。當事人對於必要之點，意思一致，而對於非
      必要之點，未經表示意思者，推定其契約為成立，關於該
      非必要之點，當事人意思不一致時，法院應依其事件之性
      質定之，民法第153 條定有明文。
   2、本件原告主張系爭契約係與被告公司所屬人員王瑞基達成
      學得星空彩繪，獲得技術移轉，還必須包括如附件一的學
      習項目，並且學成後即成為被告公司之畫師，原告則須支
      付學費之合意而成立，被告亦自認系爭契約即屬原告與被
      告間所訂立之約定（本院卷第47頁背面），足認兩造已有
      相互達成意思表示一致的事實，堪可認定，惟被告仍辯以
      系爭約定的內容僅有技術移轉，而上述課程，即足達技術
      移轉的目的云云，並提出「星空畫師技術保密合約書」（
      以下簡稱保密合約書，本院卷第42頁）1 紙為證，原告對
      原告甲○○另與被告公司簽定保密合約書的真正則不爭執
      。經查：關於系爭約定的內容不限於技術移轉，為原告於
      起訴時即陳稱略以：第一次雙方會面時由原告甲○○與王
      瑞基會談，王瑞基說教學內容涉及know how，費用一個人
      是480,000 元，原告甲○○認費用過高，以其資力根本無
      法負擔，本無意再談，然王瑞基乃以教學是保證班，繳費
      後，一定會把原告甲○○教到會為止，而學成，即成為被
      告公司的畫師，公司每個月都會分案給公司的畫師，每個
      月一定至少有兩個以上的案件，收費是以一場3 坪來算，
      收費是48,000元，畫星座再加收4,000 元，480,000 元可
      先向銀行貸款，很快就可以還清，且以「本身擔任被告公
      司之畫師以來，三個月就回本了，BMW318也是這樣賺來的
      」等過來人經驗向原告甲○○勸說。還稱公司中有畫師雖
      沒有主動開拓客源的，但是透過被告公司每個月配發案件
      一個至兩個，收入亦是比你目前好…等，描繪出學成星空
      彩繪後，未來人生的美好願景。原告甲○○嗣將此事告知
      原告乙○○，原告二人再次與王瑞基見面，發現所支付48
      0,000 元換取的不只是學得星空彩繪，還包括被告公司會
      將星空彩繪的技術完全移轉予原告甲○○、成為被告公司
      之畫師及享有公司每個月穩定的客源介紹，形同自己創業
      且保證收入的行業，才決定由原告甲○○加入等語，有關
      與被告公司間約定的內容明確。核與原告甲○○於審理中
      自證稱：「我是看到廣告，就打電話去詢問，是王瑞基接
      到，後來我到南京東路的一棟大樓上，有看到成品，我詢
      問學習的費用，對方稱學費要48萬元，我們在半年間與王
      瑞基多次會面，王瑞基有跟我們說三坪可賺4 萬8 千元，
      10場就有48萬元，也跟我們說錢很容易賺，他的車也是這
      樣賺來的。後來我就請原告乙○○去貸款，讓我去學習彩
      繪」等語（本院卷第68頁背面）；原告乙○○所自證稱：
      「一開始是原告甲○○看到雜誌上有介紹關被告的彩繪，
      覺得很漂亮，想去學彩繪技術。後來打電話去問是王瑞基
      所接，王瑞基說因為在外面彩繪一次要4 萬8 千元，所以
      要學的話，學費要48萬元。我們覺得學費太高，就拒絕了
      。後來王瑞基主動打電話給我們，多次鼓吹我們學習彩繪
      ，並說被告的案子很多，一年下來至少可賺48萬元。約半
      年後，我們就被說服了，我去貸30萬，拿28萬給王瑞基…
      」等語（本院卷第69頁背面）一致，被告所聲請證人王瑞
      基亦於審理中證述：「原告二人與我接洽，我說三坪4 萬
      8 千元，一個月可以接2 場的話，一個月就有9 萬多元的
      收入，我不敢保證一個月都可接2 場」等語有關雙方會談
      時論及畫師的薪資無訛，是原告的主張已非無據。
   3、雖被告提出保密合約書以說明系爭契約僅有技術移轉所以
      才要求保密，以否認原告的主張，惟細繹該保密合約書的
      內容，其抬頭即有「星空畫師」等文字記載，且於第一行
      即明確載述：「本人（甲○○，簡稱甲方）自民國96年6
      月1 日起，聘任於（星空夜語藝術有限公司，簡稱乙方）
      星空畫師…」等語，足見保密合約書不只是技術移轉的保
      密，尚包含聘任原告甲○○為畫師之約定為內容，且於原
      告乙○○加入系爭契約時，亦應解為將聘原告乙○○為畫
      師。則要成為相當於王瑞基等畫師所繪成品水準之畫師，
      參酌原告所提出被告不爭執為真正之被告公司網頁下載之
      繪圖成品（調解卷第25~27 頁），該等繪圖成品包含星雲
      、動物等涉及背景設計、個別物件的描繪等細緻且複雜的
      美工技法，故能夠成為商品的彩繪成品，不僅是技術或顏
      料的傳授與瞭解，也應包含畫師繪圖的經驗及各項題材的
      技法。參照上揭規定意旨，被告公司既有讓原告成為畫師
      的約定，則所教授的內容應依為讓原告成為畫師而能獨力
      完成如網頁上的成品之能力為基準，縱如附件一所臚列的
      教學項目，未經被告逐一允諾，但實際上不僅是附件一所
      列項目，甚至是原告二人因資質不同而要成為畫師所應學
      習的一切內容，均應依法推定包括於系爭契約內容中，並
      不以明文約定為必要。被告所辯保密合約書只就「技術移
      轉」的保密為約定，與實際上雙方約定不符，自不足採，
      原告該部分的主張，尚屬有據，應堪可採。
（二）系爭契約的解約事由
   1、按因可歸責於債務人之事由，致為不完全給付者，債權人
      得依關於給付遲延或給付不能之規定行使其權利。又契約
      當事人之一方遲延給付者，他方當事人得定相當期限催告
      其履行，如於期限內不履行時，得解除其契約。再契約解
      除時，當事人雙方回復原狀之義務，因此由他方所受領之
      給付物，應返還之；受領之給付為金錢者，應附加自受領
      時起之利息償還之。民法第227 、254 條及259 條第1、2
      款定有明文。次按民法第254 條所定契約解除權，並非以
      債權人定相當期限催告為發生要件，而係以債務人於催告
      期限內不履行為發生要件，故債權人所定催告期限雖不相
      當，或未定期限催告，但若自催告後經過相當期限債務人
      仍不履行者，基於誠實信用原則，應認債權人已酌留相當
      期限，以待債務人履行，而難謂不發生該條所定契約解除
      權，最高法院69年度台上字第1590號判決同其意旨，可資
      參照。
   2、本件原告主張被告未依約履行，故通知被告解除系爭約定
      ，並提出通知信函暨其回執（調解卷第22~24 頁）為證，
      被告對於信函之真正並不爭執，但仍以業已履約，無解約
      的理由為辯。經查：被告於締結系爭契約後，履約的內容
      ，為原告甲○○證述：「王瑞基是在96年教我們彩繪，只
      教了3 次，時間忘了。第1 次是在原告乙○○家，那是在
      晚上，王瑞基拿出彩繪工具，有熱熔膠條等，叫我們拿熱
      熔膠條去沾顏料去天花板點，這樣就說是在彩繪星星，只
      點了幾顆，課程就結束。第二次是在台北市○○路附近，
      那是王瑞基自己接的工地，也是以同樣的方式點星星。第
      三次是在板橋的小巨蛋做同樣的事，我們在旁邊看。都沒
      有畫別的東西。第二次及第三次，我們都只在旁邊看，第
      一次只有點很小範圍的星星」，「後來隔了半年後都沒有
      消息，我就與王瑞基聯絡，王瑞基就說公司有案子會跟我
      們說，或說他很忙，沒空，以後再說」等語（本院卷第68
      頁背面）；原告乙○○證稱：「王瑞基分三次教我們。第
      一次是在我家的房間，王瑞基用一條東西沾顏料在我的天
      花板畫了約1 平方公尺的星空，關燈才看得到所畫的東西
      ，我不知道畫什麼東西。第二次在濟南路跟王瑞基去畫，
      第三次去板橋小巨蛋畫，都是畫星星。除了第一次外，第
      二次、第三次都沒有叫我與原告甲○○畫，因為王瑞基說
      那是他的案子，叫我們在旁邊看，因為我們現在還不會，
      所以沒有叫我們畫」，「三次教完後，王瑞基就沒有再打
      電話給我們。我們打電話給王瑞基，請王瑞基教會我們彩
      繪，並給我們接案子，王瑞基說會跟公司講有案子就先發
      給我們，他再從旁協助，但之後都是我與王瑞基聯絡，王
      瑞基都沒有主動與我們聯絡」等語（本院卷第69、70頁背
      面）綦詳，被告除證詞內所述上課的經過，並不爭執，所
      聲請的證人王瑞基亦證述：「…過了一年，原告乙○○打
      給我，說他都沒有接到案子…」等語有關被告公司亦未轉
      介何案件予原告承作核符一致，上開原告證詞所述應足為
      憑。且本院就王瑞基曾至原告乙○○所教授內容，會同兩
      造至現場履勘，進門時未看見有任何圖樣或繪畫痕跡，經
      王瑞基指出在天花板有若干凸出點，並稱其係用乳膠劑塗
      點上去，始經本院至天花板處查看，發現有淺綠色的膠狀
      物質呈點狀黏著在天花板上，數量無法精算，其餘即查無
      其他彩繪痕跡。原告當場並拿出王瑞基於教授時給原告之
      壓克力棒工具，並稱是用壓克力棒之一端沾顏料後，爬上
      梯子在天花板處沾黏。均經本院履勘後，製有勘驗筆錄及
      照片3 幀在卷足稽（本院卷第90、100 、101 頁）。足認
      現場完成的成品，即使含有顏料運用或氣氛營造等秘技的
      傳授，也幾無繪畫技巧可言。而參酌原告甲○○求學的時
      候是唸空間設計，原告乙○○並沒有相關方面的訓練及學
      歷，為原告陳述明確，被告對於原告二人原非直接從事彩
      繪學習的相關科系，亦未爭執，是原告即使短時間內學得
      若干彩繪所需顏料使用或氣氛營造的技術，也應無法依畫
      技獨力從事星空彩繪，尚堪認定。是原告主張被告未完全
      履約等情，核與事實相符，應足可採。
   3、又查：原告於97年5 月6 日委請律師發函通知被告撤銷其
      意思表示，該函並於同年月7 日寄達被告，被告迄今尚未
      返還系爭學費、本票及借據乙節，有原告所提出大然法律
      事務所97年5 月6 日然律字第97036 號函及回執（調解卷
      第22~24 頁）為證，被告並不爭執。原告既已有不願續行
      系爭契約之意，該通知函亦足解為原告解除契約之意思表
      示。又原告於該函固未定期限被告要求限期履行，惟迄原
      告寄發予被告上揭通知後約半年期間，因被告仍不願履行
      ，原告始於97年11月3 日提起訴訟，有起訴狀上本院收文
      章日期可資參佐，參照上揭判決意旨暨民法第254 條之規
      定，應認原告已酌留相當之期限讓被告履行而被告仍不履
      行，原告之解除契約依法自生效力，系爭契約既已為原告
      合法解除，則被告所受領之系爭學費依法即應返還原告，
      所受領之系爭本票及借據則返還原告所指定之受領人原告
      乙○○。
四、綜上所述，原告基於民法第259 條之規定，請求被告給付原
    告480,000 元，及自起訴狀繕本送達被告之翌日之97年11月
    11日起至清償日止，按年息5%計算之利息；並應返還原告乙
    ○○系爭本票及借據，為有理由，應予准許。原告對於被告
    之請求業依民法第259 條之規定獲勝訴之判決，自不再就不
    當得利請求部分審究。
五、本件原告與被告均陳明願供擔保請准為假執行或免為假執行
    之宣告，經核均無不合，爰分別酌定相當之擔保金額准許之
    。
六、本件事證已臻明確，兩造其餘主張陳述及所提證據，於判決
    結果已無影響，爰不逐一論列，併此敘明。
七、據上論結：本件原告之訴為有理由，依民事訴訟法第78條、
    第390 條第2 項、第392 條第2 項，判決如主文。
中    華    民    國    99    年    3     月    18    日
                  民事第一庭  法  官  古振暉
以上正本證明與原本無異。
如對本判決上訴，應於判決送達後20日內向本院提出上訴狀。
中    華    民    國    99    年    3     月    23    日
                              書記官  姜貴泰

司法院資訊處製作；財團法人民間司法改革基金會備份。
